---
title: "Análisis Retención Alumnos"
author: "Luis Munizaga"
format: pdf
editor: visual
---

# Analisis de Retención Alumnos

> ## Definicion del Problema
>
> En el contexto actual de alta competitividad en el sector educativo, la retención de alumnos se ha transformado en un factor estratégico clave para asegurar la sostenibilidad y crecimiento de las instituciones. Las tasas de deserción estudiantil afectan directamente tanto los ingresos como la reputación institucional. A pesar de contar con información académica, administrativa y conductual de los estudiantes, muchas instituciones aún carecen de herramientas analíticas que les permitan anticipar el riesgo de abandono y actuar de forma oportuna.

> ## Objetivo
>
> El objetivo principal de esta investigación es analizar los factores asociados a la retención de alumnos y desarrollar un modelo predictivo de fuga (churn) que permita identificar patrones de abandono estudiantil, utilizando técnicas de análisis de datos y machine learning. Esto permitirá proponer estrategias de intervención focalizadas que mejoren la permanencia estudiantil y optimicen el uso de recursos institucionales.

> ## Introdución
>
> El Dataset Reporte SIAE el cual contiene 32.208 registros de todas las sede de la universidad de las amerias se caracteriza por conterner los siguientes aspectos:
>
> -   Aseguramiento de la calidad de la educación: Analiza que través de la evaluación, fiscalización, orientación y apoyo , fortalezca la mejora educativa.
> -   Promover la equidad: Analiza que todos los estudiantes, especialmente aquellos con necesidades especiales, tengan acceso a una educación de calidad.
> -   Fomentar la diversidad: analiza la diversidad en los procesos educativos, culturales, religiosos y sociales.
> -   Coordinación con otras entidades: El SIAE trabaja en coordinación con otros órganos del Estado para implementar políticas y programas en educación.
> -   Enfoque en la comunidad: busca fortalecer la vinculación entre los establecimientos educacionales y las comunidades.
>
> ## Detalle de Variables
>
> #### Datos personales y de identificación Rut Alumno / Pidm: Identificadores únicos del alumno.
>
> Nombre / Email: Información de contacto.
>
> Género / Edad: Variables demográficas básicas.
>
> #### Información académica Periodo Académico: Año y semestre correspondiente al registro.
>
> Periodo de ingreso a la institución / Periodo de ingreso a la carrera: Fecha de inicio de los estudios.
>
> Sede, Facultad, Escuela, Carr Cod, Carrera: Información sobre la unidad académica.
>
> Régimen: Jornada (diurna/vespertina).
>
> Tipo de carrera: Profesional, técnica, etc.
>
> Tipo de alumno: Regular, nuevo, etc.
>
> Alumno SIES: Indicador de registro en sistema externo.
>
> Plan Abierto en SRM: Plan activo en sistema académico.
>
> Ciclo al que pertenece el alumno: Nivel de avance (inicio, medio, final).
>
> #### Rendimiento académico Avance de malla, Progreso académico: Porcentaje de avance curricular.
>
> Promedio Notas Acumulado, Promedio Notas Parciales: Desempeño general y del semestre.
>
> N° notas parciales, % de Asistencia del periodo: Participación y rendimiento.
>
> Irregularidad: Indica si el alumno presenta alguna anomalía académica.
>
> \% Asignaturas con NSP, N° NSP: Porcentaje y número de asignaturas no superadas.
>
> #### Indicadores de riesgo Riesgo Uplanner: Nivel de riesgo predicho por plataforma externa.
>
> Riesgo Factor Principal / Nombre Factor Principal: Variable crítica que influye en el riesgo.
>
> Tipo de discapacidad declarada: Indicador de inclusión y posibles necesidades especiales.
>
> #### Información financiera Saldo Total, N Cuotas Total: Deuda total y número de cuotas.
>
> Saldo Moroso, N Cuotas Morosas, Días Mora, Tramo Mora: Nivel de morosidad.
>
> Saldo Total al perder la vigencia (y sus variables relacionadas): Situación financiera al dejar la institución.
>
> Indicador CAE, Indicador BECA: Tipos de financiamiento estudiantil.
>
> #### Participación en actividades institucionales Cursa Mentorías, N° Tutorías, N° Inscripción en talleres DAE, Talleres Aprobados: Nivel de participación en programas de apoyo académico.
>
> \% Talleres Acompañamiento Aprobados: Indicador de compromiso y logro.
>
> N° Actividades Vida Universitaria: Participación extracurricular.
>
> Cant Asistencia a Actividades de Inducción: Participación inicial.
>
> #### Apoyo psicosocial N° Asistencias Orientador DAE
>
> N° Asistencia psicológica
>
> N° Asistencia trabajador social
>
> Estas variables ayudan a evaluar el apoyo no académico recibido por el alumno.
>
> #### Interacción con plataformas N° Conexiones a MiUDLA
>
> Último inicio sesión a MiUDLA: Indicadores de actividad en plataforma educativa.
>
> N° solicitudes Web, Fecha último requerimiento Web: Relación digital con la universidad.
>
> #### Otros indicadores Vigencia: Indica si el alumno está activo o no.
>
> Tipo de Baja, Fecha de Baja: Razón y fecha de retiro si aplica.
>
> Reclamo SES / SERNAC / Internos: Quejas presentadas por el alumno.
>
> Cantidad de Ingresos torniquetes, Última Fecha Acceso torniquetes: Presencia física en el campus.P

> ## Variables seleccionadas / Problema, Objetivo
>
> #### Variables Cuantitativas
>
> -   Promedio Notas Acumulado: El rendimiento académico es uno de los principales factores asociados a la deserción. Los estudiantes con bajas calificaciones suelen enfrentar mayor frustración, desmotivación y riesgo de reprobación, lo que los lleva a abandonar sus estudios.
>
> -   Días Mora: Las dificultades económicas son una causa frecuente de deserción en la educación superior. El número de días de mora refleja la persistencia del problema financiero.
>
> #### Variables Cualitativas
>
> -   Riesgo Uplanner: Esta variable resume múltiples dimensiones de riesgo tales como; académico, económico, de asistencia, etc; en una sola categoría, generada por un modelo externo.
>
> -   Riesgo Factor Principal: Explica la causa principal del riesgo por ejemplo;"Académico", "Financiero", "Personal".
>
> ### Pregunta de investigación
>
> ¿En qué medida el promedio de notas acumulado, los días de mora financiera, el nivel de riesgo académico (según Uplanner) y el tipo de riesgo ractor principal predicen la probabilidad de que un alumno se fugue (abandone) de la institución?
>
> ## Hipótesis
>
> **Hipótesis nula:** El promedio de notas acumulado, los días de mora, el nivel de riesgo académico y el tipo de baja no tienen un efecto significativo sobre la probabilidad de fuga estudiantil.
>
> **Hipótesis alternativa :** Al menos una de las variables —promedio de notas acumulado, días de mora, nivel de riesgo Uplanner o riesgo factor principal — tiene un efecto significativo sobre la probabilidad de fuga estudiantil.
>
> ## Parámetro a estimar
>
> La probabilidad de fuga del alumno, se modelara como una variable dependiente binaria:
>
> -   0 = permanece
>
> -   1 = se fuga

# CODIGO

#### Instalación librerías a utilizar

```{r}
#instalacion 
install.packages(c("tidyverse", "skimr", "ggplot2", "corrplot","caret","conflicted","randomForest"))

```

#### Carga de librerías

```{r}
#carga de librerias
library(readxl)
library(ggplot2)
library(tidyverse)
library(ggdark)
library(skimr)
library(corrplot)
library(conflicted)
library(dplyr)
library(randomForest)
```

#### Carga Dataset y filtrado de columnas relevantes

```{r}
#Variable Carga contiene el dataset completo
carga <- read_excel("Reporte SIAE.xlsx", sheet = "Reporte SIAE",skip = 2) 

# variable data contiene las columnas seleccionadas para el analisis
data <- carga %>% select(`Promedio Notas Acumulado`, `Dias Mora`, `Riesgo Uplanner`, `Tipo de Baja`, `Vigencia`,`Riesgo Factor Principal`)

head(carga)
head(data)
```

#### Funcion para limpiar y normalizar los datos

```{r}
limpiar_normalizar_datos <- function(df, umbral_na_col = 0.5) {
  
# 1. Eliminar columnas con más del x% de NA
  df <- df %>%
    select(where(~ mean(is.na(.)) <= umbral_na_col))
  
  # 2. Eliminar filas con NA
  df <- df %>% drop_na()
  
  # 3. Normalizar columnas numéricas (Min-Max)
  normalizar <- function(x) {
    if (is.numeric(x)) {
      return((x - min(x)) / (max(x) - min(x)))
    } else {
      return(x)
    }
  }
  
  df <- df %>%
    mutate(across(where(is.numeric), normalizar)) %>%
    mutate(across(where(is.character), as.factor))
  
  return(df)
}
```

#### Utilizacion de la funcion para limpiar los datos

```{r}
data_limpio <- limpiar_normalizar_datos(data)
```

Muestra balanceada de 2094 registros

```{r}
retirados <- data_limpio %>% dplyr::filter(Vigencia == "NO")
activos   <- data_limpio %>% dplyr::filter(Vigencia != "NO")

# 2. Tomar muestra aleatoria de 1000 de cada grupo
muestra_retirados <- retirados %>% sample_n(1047)
muestra_activos   <- activos %>% sample_n(1047)

# 3. Unir y mezclar
data_balanceado <- bind_rows(muestra_retirados, muestra_activos) %>%
  sample_frac(1)  # Mezclar aleatoriamente las filas

# 4. Verificar distribución
table(data_balanceado$Vigencia)
```

#### Revisión de datos nulos

```{r}
colSums(is.na(data_limpio))
```

#### Análisis estadístico

```{r}
# Resumen estadístico para variables numéricas
summary(select(data_limpio, `Promedio Notas Acumulado`, `Dias Mora`))

# Frecuencias para variables categóricas
table(data_limpio$Vigencia)
table(data_limpio$`Riesgo Factor Principal`)
table(data_limpio$`Riesgo Uplanner`)

```

#### Gráficos para análisis de variables

#### Graficos Numéricos

```{r}
ggplot(data_limpio, aes(x = `Promedio Notas Acumulado`)) +
  geom_histogram(fill = "steelblue", bins = 30) +
  theme_minimal()

ggplot(data_limpio, aes(x = `Dias Mora`)) +
  geom_histogram(fill = "salmon", bins = 30) +
  theme_minimal()

```

#### Gráficos Categóricos

```{r}
ggplot(data_limpio, aes(x = `Riesgo Uplanner`)) +
  geom_bar(fill = "purple") +
  theme_minimal()

ggplot(data_limpio, aes(x = `Riesgo Factor Principal`)) +
  geom_bar(fill = "darkgreen") +
  theme_minimal()
```

#### Gráfico Correlación

```{r}
datos_num <- select(data_limpio, `Promedio Notas Acumulado`, `Dias Mora`)
cor_matrix <- cor(datos_num, use = "complete.obs")

corrplot(cor_matrix, method = "circle")
```

#### Gráfico de cajas y bigotes

```{r}

ggplot(data_limpio, aes(x = Vigencia, y = `Promedio Notas Acumulado`, fill = Vigencia)) +
  geom_boxplot() +
  theme_minimal()

ggplot(data_limpio, aes(x = Vigencia, y = `Dias Mora`, fill = Vigencia)) +
  geom_boxplot() +
  theme_minimal()
```

#### Entrenamiento de modelo de regresión logística

#### Codificar la variable objetivo "Vigencia" como binaria

```{r}
data_limpio <- data_limpio %>%
  mutate(
    Fuga = ifelse(Vigencia == "NO", 1, 0),  # "NO" es retirado
    Fuga = as.factor(Fuga)
  )

```

#### Dividicion de los datos en entrenamiento 70% y prueba 30%

```{r}
set.seed(123)

# Crear índice
index <- caret::createDataPartition(data_limpio$Fuga, p = 0.7, list = FALSE)

# División
train_data <- data_limpio[index, ]
test_data  <- data_limpio[-index, ]
```

#### Entrenamiento del modelo de regresión logística

```{r}
modelo_log <- glm(Fuga ~ `Promedio Notas Acumulado` + `Dias Mora` + `Riesgo Uplanner` + `Riesgo Factor Principal`, 
                  data = train_data, family = binomial)

summary(modelo_log)
```

#### Cambio a variable Numerica "Riesgo Uplanner" para evaluación

```{r}
train_data$`Riesgo Uplanner` <- as.numeric(train_data$`Riesgo Uplanner`)
test_data$`Riesgo Uplanner`  <- as.numeric(test_data$`Riesgo Uplanner`)
```

#### Evaluación del modelo de regresión logística

```{r}

# Probabilidades predichas
pred_prob <- predict(modelo_log, test_data, type = "response")

# Convertir a clases con umbral 0.5
pred_class <- ifelse(pred_prob > 0.5, 1, 0)


# Convertir Fuga a factor con niveles 0 y 1 (en el mismo orden)
test_data$Fuga <- factor(test_data$Fuga, levels = c(0, 1))
pred_class     <- factor(pred_class,     levels = c(0, 1))

# Ahora sí: matriz de confusión
caret::confusionMatrix(pred_class, test_data$Fuga)
```

#### Revisión de distribución de Variables" pred_class"

```{r}
table(pred_class)

```

#### Revisión final de Modelo

```{r}
summary(modelo_log)

```

# Conclusión

Con base en la matriz de confusión y las estadísticas asociadas, se puede concluir lo siguiente:

-   **Exactitud:** 94.7%. Esto indica que el modelo clasifica correctamente a la mayoría de los estudiantes.\
    *Sin embargo, esta métrica está fuertemente influenciada por el desbalance de clases* (la mayoría de estudiantes no se fugan)

-   **No Information Rate (NIR):** 94.6%. El modelo solo mejora ligeramente la predicción respecto a adivinar siempre la clase mayoritaria (`0`, no fuga).

-   **P-Value \[Acc \> NIR\]:** 0.3558.\
    Esto indica que **no hay evidencia estadísticamente significativa de que el modelo supere al clasificador trivial** (adivinar siempre la mayoría).

#### Clasificación por clase

-   **Sensibilidad (Recall para clase 0 / no fuga):** 99.7%.\
    El modelo detecta muy bien a quienes no se fugan.

-   **Especificidad (Recall para clase 1 / fuga):** 7.96%.\
    El modelo identifica muy mal a los estudiantes en riesgo de fuga\*.

-   **Balanced Accuracy:** 53.8%.\
    El promedio entre sensibilidad y especificidad refleja el bajo desempeño real sobre ambas clases cuando hay desbalance.

-   **Kappa: 0.1287**, valor muy bajo.\
    Indica bajo acuerdo real entre predicciones y valores reales al controlar por el azar.

-   **Mcnemar’s Test p-value \< 2e-16**\
    Hay una diferencia significativa entre falsos positivos y falsos negativos, lo que sugiere que el modelo no trata ambas clases por igual.

**Hipótesis nula**: El promedio de notas acumulado, los días de mora, el nivel de riesgo académico y el tipo de baja no tienen un efecto significativo sobre la probabilidad de fuga estudiantil.

**Hipótesis alternativa**: Al menos una de esas variables tiene un efecto significativo sobre la probabilidad de fuga estudiantil.

Aunque el modelo logra una alta exactitud general, esto se debe principalmente al desbalance de clases. No hay evidencia estadística de que supere un clasificador trivial y la muy baja capacidad para identificar a los estudiantes en riesgo de fuga ***especificidad ≈ 8%*** indica que el modelo no ha capturado bien la relación entre las variables predictoras y la fuga estudiantil.

En consecuencia, no hay suficiente evidencia para rechazar la hipótesis nula. Con los datos actuales y el modelo usado, no se puede afirmar que las variables incluidas tengan un efecto significativo sobre la fuga estudiantil.

para el proximo proyecto se Reentrenara el modelo con técnicas de balanceo y se explorara otros modelos se intentara aplicar métricas como AUC-ROC para medir mejor la capacidad de discriminación entre clases.
